臺灣宜蘭地方法院刑事判決
111年度訴字第270號
公  訴  人  臺灣宜蘭地方檢察署檢察官
被      告  陸秉宏



上列被告因偽造文書案件，經檢察官提起公訴（110年度偵字第8
611號），被告於本院準備程序中就被訴事實為有罪之陳述，經
告以簡式審判程序之旨，並聽取當事人意見後，經本院合議庭裁
定由受命法官獨任行簡式審判程序，判決如下：
    主  文
丙○○犯行使偽造公文書罪，共參罪，各處有期徒刑壹年貳月。應
執行有期徒刑壹年陸月。
未扣案之犯罪所得新臺幣參萬伍仟元沒收，於全部或一部不能沒
收或不宜執行沒收時，追徵其價額。扣案電腦壹臺、如附表所示
偽造公文書上偽造之「局長乙○」公印文各壹枚，均沒收。
    犯罪事實及理由
一、本件被告丙○○所犯係死刑、無期徒刑、最輕本刑為三年以上
    有期徒刑以外之罪，其於審理中就被訴事實為有罪之陳述，
    經本院告知簡式審判程序之旨，並聽取公訴人、被告之意見
    後，依刑事訴訟法第273條之1第1項規定，裁定進行簡式審
    判程序並為審理判決，且依刑事訴訟法第273條之2、第159
    條第2項之規定，不適用第159條第1項關於排除傳聞證據、
    第161條之2關於當事人、代理人、辯護人或輔佐人就證據調
    查之範圍、次序及方法表示意見之規定、第161條之3關於調
    查被告自白的限制之規定、第163條之1關於聲請調查證據的
    程式之規定、第164條至第170條關於證據調查方法等傳聞法
    則有關限制證據能力之相關規定，合先敘明。
二、本案犯罪事實與證據，除犯罪事實欄第9行「而分別基於行
    使偽造公文書之犯意」更正為「而分別基於行使偽造公文書
    、詐欺取財之犯意」，第17行至第21行補充更正為「在新北
    市鶯歌區某地點，分別將系爭偽造函文交予甲○○而行使之，
    以向甲○○佯稱其確已向新北市政府農業局提出申請並獲得許
    可，足以生損害於甲○○、乙○及新北市政府農業局，並致甲○
    ○陷於錯誤，分次以匯款方式交付丙○○新臺幣（下同）1萬元
    、1萬元、1萬5000元共3萬5000元之報酬。」，證據部分新
    增「被告於本院審理中之自白」外，其餘均引用檢察官起訴
    書之記載（如附件）。
三、論罪
　㈠核被告所為，均係犯刑法第339條第1項之詐欺取財罪、第216
    條、第211條之行使偽造公文書罪。
  ㈡被告並未實際為被害人甲○○申請農業改良文件，而向被害人
    甲○○佯稱已辦理完畢，並交付其所偽造之公文書共3份，因
    此取得報酬共計新臺幣（下同）35000元，其行為自亦構成
    刑法第339條第1項之詐欺取財罪，是公訴意旨僅認被告本案
    犯行構成行使偽造公文書罪，尚有未合，並經本院當庭告知
    ，使被告表示意見，已足供被告充分行使防禦權，起訴法條
    應予補充。
  ㈢按稱公文書者，謂公務員職務上製作之文書，刑法第10條第3
    項定有明文。次按刑法上所稱之公印，係指依印信條例規定
    由上級機關所頒發與公署或公務員於職務上所使用之印信，
    亦即俗稱之大印（關防）及小官章而言。至於公印文，則指
    公印所蓋之印文而言，即俗稱大印與小官章及其印文（最高
    法院69年台上字第693號判例【現效力與判決同】意旨參照
    ），又公印之形式凡符合印信條例規定之要件而製頒，無論
    為印、關防、職章、圖記，如足以表示其為公務主體之同一
    性者，均屬之（最高法院89年台上字第3155號判決意旨參照
    ）。而不符印信條例規定或不足以表示公署或公務員之資格
    之印文，即不得謂之公印文，僅為普通印文（最高法院22年
    度上字第1904號判例【現效力與判決同】意旨參照）。被告
    各次偽造新北市政府農業局公函等公文書復持以行使，其偽
    造公文書之低度行為為行使之高度行為所吸收，均不另論罪
    。被告於本案偽造之公文書3份上偽造「局長乙○」之公印文
    ，均係偽造公文書之部分行為，俱不另論罪。
　㈣被告分別以偽造公文書後持以行使之行為，其犯罪之動機、
    目的俱為使被害人甲○○相信其已代向新北市政府農業局提出
    申請並獲得許可，從而取得報酬，是被告以一行為同時觸犯
    行使偽造公文書、詐欺取財罪，為想像競合犯，應分別從一
    重以行使偽造公文書罪處斷。
  ㈤被害人甲○○於偵查中證稱：本案偽造之公文書3份係分別委託
    被告申請，時間很接近，都是我找被告他才知道我要委託他
    申請等語（見8611卷第70頁），是足認被告係每次經被害人
    甲○○委託後方知被害人甲○○有代為申請農業改良文件之需求
    ，故本件被告偽造公文書3份，均犯意各別，行為互殊，應
    予分論併罰。
  ㈥被告本件犯行均構成累犯，惟經本院裁量後，不予加重其最
    低本刑： 
　　⒈被告前因不能安全駕駛動力交通工具案件，經臺灣新北地
      方法院以107年度交簡字第1861號判決處有期徒刑3月（另
      併科罰金），再經同法院以107年度交簡上字第151號判決
      駁回上訴確定，於108年7月24日執行完畢等情，有臺灣高
      等法院被告前案紀錄表在卷可稽。被告於徒刑執行完畢後
      ，5年內因故意而再犯本案有期徒刑以上之罪，依刑法第4
      7條第1項規定構成累犯（參考司法院「刑事判決精簡原則
      」，判決主文不再記載累犯加重事由）。
　　⒉按刑法第47條第1項規定：「受徒刑之執行完畢，或一部之
      執行而赦免後，5年以內故意再犯有期徒刑以上之罪者，
      為累犯，加重本刑至二分之一。」有關累犯加重本刑部分
      ，不生違反憲法一行為不二罰原則之問題。惟其不分情節
      ，基於累犯者有其特別惡性及對刑罰反應力薄弱等立法理
      由，一律加重最低本刑，於不符合刑法第59條所定要件之
      情形下，致生行為人所受之刑罰超過其所應負擔罪責之個
      案，其人身自由因此遭受過苛之侵害部分，對人民受憲法
      第8條保障之人身自由所為限制，不符憲法罪刑相當原則
      ，牴觸憲法第23條比例原則。於此範圍內，有關機關應自
      本解釋公布之日起2年內，依本解釋意旨修正之。於修正
      前，為避免發生上述罪刑不相當之情形，法院就該個案應
      依本解釋意旨，裁量是否加重最低本刑（司法院釋字第77
      5號解釋文參照）。是依上開解釋意旨，本院就被告上開
      構成刑法第47條第1項累犯之事由，就最低本刑部分是否
      應加重其刑一事，自應予以裁量。然除卷附之上開前案紀
      錄表外，檢察官就大法官釋字第775號解釋文所明示，關
      於累犯者有其特別惡性及對刑罰反應力薄弱而加重最低本
      刑部分，並未具體指出證明方法，故此部分列為刑法第57
      條第5款所定「犯罪行為人之品行」進行審酌，而無刑法
      第47條累犯加重規定之適用（最高法院110年度台上大字
      第5660號裁定意旨參照）。　　　
四、爰審酌被告為智識成熟之人，非無謀生能力，竟不循正途獲
    取所需，為圖一己私利，乘被害人甲○○表示欲向新北市政府
    農業局申請農業改良文件之機會，佯稱已為被害人甲○○辦妥
    相關申請文件，更偽造新北市政府農業局之公函，向被害人
    甲○○取得報酬共計35000元，並造成被害人甲○○財產損害，
    所為實應非難；兼衡被告終能坦承犯行，自陳碩士畢業之智
    識程度，入監前曾任稽查員，已婚，育有1名未成年子女由
    前妻扶養之家庭經濟狀況，分別量處如主文所示之刑，暨定
    其應執行之刑，以資懲儆。
五、沒收：
  ㈠被告為本案犯行取得之犯罪所得共計35000元，未據扣案，應
    依刑法第38條之1第1項、第3項規定宣告沒收，於全部或一
    部不能沒收或不宜執行沒收時，追徵其價額。
  ㈡本件偽造如附表所示之公文書3份，業經被告分別交予被害人
    甲○○，已非屬被告所有之物，故不予宣告沒收，惟其上偽造
    之「局長乙○」公印文各1枚，應依刑法第219條規定，不論
    屬於犯人所有與否，均宣告沒收。
　㈢扣案電腦1臺（其內有名稱「函稿樣本（2019_10_23 00_38_3
    1 UTC）doc」、「函稿樣本(2019_09_05 10_01_33 UTC)doc
    」等檔案），係被告所有，並供被告偽造本件公文書3份所
    用等情，業據被告供承在卷（見本院卷第63頁），應依刑法
    第38條第2項之規定宣告沒收。
　㈣依刑法第40條之2第1項規定，被告就前揭各項應沒收之物，
    併執行之。
　㈤至其餘扣案物，核均與被告本案犯行無關，又非違禁物，爰
    均不予宣告沒收。　
六、如不服本判決，得自收受送達之日起20日內，向本院提起上
    訴（附繕本）。　　
據上論斷，應依刑事訴訟法第273條之1第1項、第299條第1項前
段、第310條之2、第454條第2項，刑法第216條、第211條、第33
9條第1項、第55條、第47條第1項、第51條第5款、第38條第2項
前段、第38條之1第1項前段、第3項、第219條、第40條之2第1項
，刑法施行法第1條之1第1項，判決如主文。
本案經檢察官葉怡材提起公訴，檢察官吳舜弼到庭執行職務。
中　　華　　民　　國　　111 　年　　10　　月　　11　　日
                  刑事第五庭  法  官  李蕙伶　　　　　
以上正本證明與原本無異。
本判決為第一審判決，當事人如不服本判決，應於收受送達後20
日內向本院提出上訴書狀（須按他造當事人之人數附繕本）；告
訴人、被害人如不服本判決，應請求檢察官於上訴期間內提出上
訴。若有上訴權人均未提出上訴，待判決確定後本件將送檢察署
執行，檢察署將以傳票或命令告知被告有關執行之事宜，被告勿
庸於收到本判決後即前來本院或檢察署繳納易科罰金或進行其他
執行事項。
    　　　　　　　　　　　書記官  陳靜宜　　　　　　
中　　華　　民　　國　　111 　年　　10　　月　　11　　日
附錄本案論罪科刑法條：
中華民國刑法第211條
（偽造變造公文書罪）
偽造、變造公文書，足以生損害於公眾或他人者，處1年以上7年
以下有期徒刑。
中華民國刑法第216條
（行使偽造變造或登載不實之文書罪）
行使第210條至第215條之文書者，依偽造、變造文書或登載不實
事項或使登載不實事項之規定處斷。
中華民國刑法第339條
（普通詐欺罪）
意圖為自己或第三人不法之所有，以詐術使人將本人或第三人之
物交付者，處5年以下有期徒刑、拘役或科或併科50萬元以下罰
金。
以前項方法得財產上不法之利益或使第三人得之者，亦同。
前二項之未遂犯罰之。
附表：
編號 偽造之公文書名稱 1 新北市政府農業局108年9月4日新北農牧經字第108109633600號函。 2 新北市政府農業局108年10月21日新北農牧經字第108109848300號函。 3 新北市政府農業局108年10月28日新北農牧經字第108109918100號函。 

附件：
臺灣宜蘭地方檢察署檢察官起訴書
                                     110年度偵字第8611號
    被　　　告　丙○○　
上列被告因偽造文書案件，業經偵查終結，認應提起公訴，茲將
犯罪事實及證據並所犯法條分敘如下：
　　　　犯罪事實
一、丙○○（原名陸泓達）受甲○○所託，知悉甲○○欲在新北市三芝
    區後厝段陽住小段0000-0000、0000-0000、0000-0000、000
    0-0000地號及新北市○○區○○○○段○○○○段000000000○00000000
    0地號與新北市○○區○○○○段○○○段000000000○000000000○0000
    00000地號等經公告之山坡地（下稱系爭土地）從事整地、
    園藝植栽等工作，必須向新北市政府農業局申請農業改良文
    件始可為之，詎丙○○受甲○○委託申請公文，竟未循正常管道
    向新北市政府遞交申請，而分別基於行使偽造公文書之犯意
    ，於民國108年9月、10月間，在新北市○○區○○街000號6樓其
    住處，以電腦文書程式分別偽造以新北市政府農業局局長「
    乙○」名義所發之「新北市政府農業局108年9月4日新北農牧
    經字第108109633600號函」、「新北市政府農業局108年10
    月21日新北農牧經字第108109848300號函」、「新北市政府
    農業局108年10月28日新北農牧經字第108109918100號函」
    等不實函文（下合稱系爭偽造函文），於分別完成系爭偽造
    函文後，再分別於不詳時間，在新北市鶯歌區某地點，分別
    將系爭偽造函文交付給不知情之甲○○而行使之，足以生損害
    於甲○○、乙○及新北市政府農業局，甲○○則分次以新臺幣（
    下同）1萬元、1萬元、1萬5000元共3萬5000元之代價，匯款
    給丙○○作為報酬。甲○○收受系爭偽造函文後，即於108年11
    月4日7時許，僱請不知情之呂子旭駕駛挖土地，在系爭土地
    從事整地及土方填置工作。嗣於108年11月4日10時許，呂子
    旭駕駛挖土機在系爭土地進行整地及除水草工作，致有生水
    土流失之虞，經警會同新北市政府三芝區公所農經課人員（
    下稱農經課人員）到場勘查，甲○○應農經課人員要求拿出系
    爭偽造函文，當場發現系爭偽造函文均為偽造之公文書，始
    悉上情（被告甲○○、呂子旭涉嫌違反水土保持法等案件，另
    案經臺灣士林地方檢察署檢察官以108年度偵字第16748號為
    不起訴之處分）。
二、案經臺灣士林地方檢察署呈請臺灣高等檢察署檢察長核轉本
    署偵辦。
　　　　證據並所犯法條
一、證據清單及待證事實：
編號 證據名稱 待證事實 1 被告丙○○於警詢、偵查時之供述 ⑴被告否認犯行，辯稱戴千祥將系爭偽造函文紙本交付由其收受後，其將系爭偽造函文掃描至其住處之電腦內，所以電腦內才有系爭函文之電子檔等語。 ⑵被告供稱有向甲○○拿1萬元至2萬元。 2 證人戴千祥於警詢、偵查時之證述 戴千祥證稱不知道系爭偽造函文的事，表示被告所述皆不實在。 3 證人甲○○於警詢、偵查時之證述 1、甲○○證稱其聽聞被告曾經在公家機關服務，被告較瞭解申請公家文件之方法、步驟，故請被告向政府單位申請農地改良公文，委託、取件、收款皆是由被告1人與其接洽，沒有聽過戴千祥。 2、系爭偽造函文皆由被告交付給甲○○收受。 3、甲○○表示每1件公文是1個案子，其係分3次委託被告申請公文。 4 ⑴系爭偽造函文影本共3份（即「新北市政府農業局108年9月4日新北農牧經字第108109633600號函」、「新北市政府農業局108年10月21日新北農牧經字第108109848300號函」、「新北市政府農業局108年10月28日新北農牧經字第108109918100號函」） ⑵新北市政府農業局108年12月12日新北農牧字第1082349031號函、111年5月31日新北農牧字第1110984350號函 佐證新北市政府農業局不曾發過系爭偽造函文，系爭偽造函文之內容皆為偽造且內容不實。 5 LINE對話紀錄擷圖、匯款明細 佐證甲○○匯款給被告之事實。 6 臺灣士林地方檢察署檢察官搜索票聲請書、臺灣士林地方法院搜索票、臺灣士林地方檢察署110年10月27日勘驗筆錄、被告丙○○電腦之影像畫面 ⑴佐證被告住處所使用之電腦主機檔名「函稿樣本(2019_10_23 00_38_31 UTC)doc」檔案打開後，發現「新北市政府農業局108年10月28日新北農牧經字第108109918100號函」之內容。 ⑵佐證被告住處所使用之電腦主機檔名「函稿樣本(2019_09_05 10_01_33 UTC)doc」檔案打開後，發現「新北市政府農業局108年9月4日新北農牧經字第108109633600號函」之內容。 ⑶上開⑴⑵之檔案皆為可編輯文字之檔案。 7 臺灣士林地方檢察署檢察官109年度偵字第18024號不起訴處分書 不起訴處分意旨：戴千祥住處並未扣得與系爭偽造函文相關之電磁紀錄，被告住處則扣得系爭偽造函文之相關電磁紀錄，足認系爭偽造函文由被告所偽造，而對戴千祥為不起訴之處分。 
二、核被告所為，係犯刑法第216條、第211條之行使偽造公文書
    罪嫌。被告偽造新北市政府農業局局長乙○印文之行為，為
    偽造公文書之階段行為，又偽造公文書後由被告持以行使，
    其偽造公文書之低度行為，為行使偽造公文書之高度行為所
    吸收，請均不另論罪。被告所為3次行使偽造公文書罪嫌，
    犯意各別，行為互殊，請予分論併罰。未扣案之系爭偽造函
    文3紙已因行使而交付予甲○○，已非被告所有，爰不聲請沒
    收；系爭偽造函文3紙所複印偽造之「局長乙○」公印文3枚
    ，請依刑法第219條之規定沒收之；至系爭偽造函文之公文
    書上雖有偽造之公印文，然參諸現今電腦影像科技進展，偽
    造上開公印文之方式，未必須先偽造印章實體，始得製作印
    文，而本案未扣得上開印章實體，亦無證據證明被告係先偽
    造上開公印實體後蓋印在該等偽造之公文書上而偽造公印文
    ，實無法排除被告僅係以電腦套印、繪圖或其他方式偽造上
    開公印文之可能性，爰不另就偽造公印部分聲請沒收。扣案
    之電腦設備1台為被告所有且供其犯罪所用之物，請依刑法
    第38條之2項之規定沒收之；未扣案之犯罪所得3萬5000元，
    請依刑法第38條之1第1項之規定沒收之，於全部或一部不能
    沒收或不宜執行沒收時，依同條第3項之規定，追徵其價額
    。
三、依刑事訴訟法第251條第1項提起公訴。
　  此　致
臺灣宜蘭地方法院
中　　華　　民　　國　 111　　年　　6 　　月　　30　　日
　　　　　　　　　　　　　　　檢　察　官  葉怡材
本件正本證明與原本無異